臺灣臺北地方法院民事判決　　　　　　 93年度簡上字第494號
上　訴　人　乙○○
被上訴人　　甲○○
上列當事人間請求給付票款事件，上訴人對於中華民國93年7月
9日臺灣臺北地方法院臺北簡易庭93年度北簡字第5102號第一審
判決提起上訴，本院判決如下：
    主  文
原判決廢棄。
被上訴人在第一審之訴駁回。
第一、二審訴訟費用由被上訴人負擔。
    事  實
甲、上訴人方面：
  上訴人經合法通知未於言詞辯論期日到場，據其於準備程序時
  及提出書狀所為聲明、陳述及證據如下：
  一、聲明：如主文第1項、第2項所示。
  二、陳述：除與原審判決書所載者相同茲予引用外，補稱：
    （一）本件被上訴人所持有之系爭支票上印文及簽名均非上
          訴人所為，該票據係偽造，被上訴人就系爭支票上「
          乙○○」印章為真正及簽名為真正之事實，自應負舉
          證之責。
    （二）上訴人為一患有輕度智障之身心障礙人士，且為台北
          市政府核定之低收入戶，上訴人並無謀生能力而係以
          政府每月發放新台幣（下同）四千元補助金維生。按
          一般銀行有關聲請開立支票甲存帳戶之規定，多會考
          量聲請人是否該行活期存款之往來客戶，若屬原有客
          戶，則視其往來期間長短及往來信用情形而為准否開
          設支票帳戶之判斷因素，若聲請人與該銀行原無往來
          ，而係初次往來即聲請開立支票存款帳戶者，則銀行
          審核作業需就聲請人之資力及信用作徵信調查，以為
          是否准予開戶之憑斷。本件上訴人為智障者且屬低收
          入戶，與華南銀行板新分行素無存款業務往來，更無
          前往該行辦理支票開戶手續之聲請，華南銀行板新分
          行究竟如何審核評估而准許聲請人於該行開設支票存
          款帳戶，不無可議。
    （三）依華南銀行板新分行函送原審法院之開戶資料所示，
          系爭支票戶開戶時間為89年11月20日，證人楊麗芬於
          原審作證日距離開戶時已有3年7月餘，證人如何能於
          眾多之銀行開戶者中明確指認本件開戶為上訴人所辦
          理，實屬可疑。
    （四）上訴人與被上訴人素不相識，從無金錢往來，更無任
          何債權債務關係，上訴人並無簽發系爭支票交付被上
          訴人之事實，
  三、證據：除援用原審之立證方法外，並提出身心障礙手冊影
      本一件及台北市低收入戶卡影本一件。
乙、被上訴人方面：
  一、聲明：上訴駁回。
  二、陳述：除與原審判決書所載者相同茲予引用外，補稱：查
            票據之發行使用，首重流通及交易安全。如執票人
            於收受前手轉讓票據或主張票據權利時，均須與發
            票人有所認識；或須舉證持有原因關係，則不免有
            礙票據流通及交易安全。
  三、證據：援用原審之立證方法。
丙、本院依職權函請法務部調查局及內政部警政署刑事警察局鑑
    定華南商業銀行支票存款往來約定書、委託擔當付款約定書
    、開戶申請書之「乙○○」字跡，與台北市稅捐稽徵處談話
    筆錄、基隆市安樂區戶政事務所補領國民身份證申請書、當
    庭筆錄上之「乙○○」字跡是否為同一人所為。
    理  由
一、本件上訴人，未於言詞辯論期日到場，核無民事訴訟法第
    385條所列各款之情形，爰依被上訴人聲請，由其一造辯論
    而為判決。
二、被上訴人主張：被上訴人執有上訴人簽發，如原判決附表所
    示支票二紙，金額合計十八萬元，詎提示後未獲付款，為此
    依票據關係提起本訴，求為命上訴人如數給付票款，並加計
    法定遲延利息之判決。上訴人則以：系爭支票非上訴人簽發
    ，係他人偽造等語置辯。
三、按票據本身是否真實，即是否為發票人所作成，應由執票人
    負證明之責，故發票人主張票據係偽造，應由執票人就票據
    為真正之事實，先負舉證責任。經查，本件上訴人既否認系
    爭支票上「乙○○」印文為真正，揆諸前揭說明，被上訴人
    就系爭支票上「乙○○」印章為真正之事實，自應負舉證之
    責。
四、上訴人於原審固舉證人即當時承辦本件開戶程序之經辦人員
    楊麗芬為證。然查，依華南銀行板新分行函送原審法院之開
    戶資料所示，系爭支票戶開戶時間為89年11月20日，證人於
    原審作證日距離開戶時已有3年7月餘，證人如何能於眾多之
    銀行開戶者中明確指認本件開戶為上訴人所辦理，已屬可疑
    。且依上開開戶資料觀之，系爭支票開戶申請人乙○○於89
    年11月16日始在華南銀行板新分行申請活期儲蓄存款戶之開
    戶，卻能在無介紹人亦未經徵信之狀況下，即於五天不到之
    89年11月20日即能向華南銀行板新分行申請支票存款開戶，
    有上開開戶資料在卷可稽，足證經辦人員顯然有重大疏失。
    證人為規避其過失，難免證詞偏頗，而不可採信。此外本院
    依職權函請法務部調查局及內政部警政署刑事警察局鑑定華
    南商業銀行支票存款往來約定書、委託擔當付款約定書、開
    戶申請書之「乙○○」字跡（待鑑字跡），與台北市稅捐稽
    徵處談話筆錄、基隆市安樂區戶政事務所補領國民身份證申
    請書、當庭筆錄上之「乙○○」字跡（比對字跡）是否為同
    一人所為。除法務部調查局函復僅憑現有資料尚難進行鑑定
    外，內政部警政署刑事警察局則函復本案因華南商業銀行支
    票存款往來約定書、委託擔當付款約定書、開戶申請書等之
    「乙○○」簽名筆跡有停頓、扭曲等不自然現象，歉難認定
    等語，有該局94年5月2日刑鑑字第0940051727號函在卷足憑
    ，可見該支票開戶申請人有意模仿他人筆跡。除上開證人外
    ，被上訴人既無法舉證證明該印章確為上訴人乙○○所有，
    應認上訴人主張系爭支票非其所簽發，為可採信。
五、按票據債務人應依票據文義負責者，以該債務人在票據上簽
    名或蓋章為前提（最高法院65年台上字第2030號判例參照）
    ，本件上訴人既未在系爭支票簽名或蓋章，則不能認上訴人
    依票據法規定負有票款債務，是被上訴人提起本訴請求上訴
    人給付票款為無理由，不應准許。原審判命上訴人給付被上
    訴人十八萬元及自九十年十月二十六日起至清償日止，按年
    息百分之六計算之利息，並依職權為假執行之宣告，自有未
    洽。上訴意旨指摘原判決不當，求予廢棄改判，為有理由，
    爰由本院予以廢棄改判如主文第2項所示。
六、本件事證已臻明確，兩造其餘攻擊防禦方法經本院斟酌後，
    認為均不足以影響本判決之結果，爰不一一論述，併此敘明
    。
據上論結，本件上訴為有理由，依民事訴訟法第436條之1第3項
、第450條、第463條、第385條第1項前段、第78條，判決如主文
。
中　　華　　民　　國　　94　　年　　12　　月　　13　　日
                  民事第四庭審判長法  官  林麗玲
                                  法　官　薛中興
                                  法　官　陳文正
以上正本係照原本作成
如不服本判決，應於收受送達後20日內向本院提出上訴書狀，其
未表明上訴理由者，應於提出上訴後20日內向本院補提理由書狀
（均須按他造當事人之人數附繕本）上訴時應提出委任律師或具
有律師資格之人之委任狀；委任有律師資格者，另應附具律師及
格證書及釋明委任人與受任人有民事訴訟第466條之1第1項但書
或第2項（詳附註）所定關係之釋明文書影本。
中　　華　　民　　國　　94　　年　　12　　月　　13　　日
                                  書記官  黃菀茹
附註：
民事訴訟法第466條之1（第1項、第2項）：
對於第二審判決上訴，上訴人應委任律師為訴訟代理人。但上訴
人或其法定代理人具有律師資格者，不在此限。
上訴人之配偶、三親等內之血親、二親等內之姻親，或上訴人為
法人、中央或地方機關時，其所屬專任人員具有律師資格並經法
院認為適當者，亦得為第三審訴訟代理人
